【裁判字號】    90,台上,5222
【裁判日期】    900823
【裁判案由】    偽證
【裁判全文】
最高法院刑事判決                                九十年度台上字第五二二二號
    上  訴  人  甲○○
右上訴人因偽證案件，不服台灣高等法院台中分院中華民國八十八年五月三十一日第
二審判決（八十八年度上訴字第七三二號，起訴案號：台灣台中地方法院檢察署八十
三年度偵字第一九七九九號），提起上訴，本院判決如左：
    主  文
原判決撤銷，發回台灣高等法院台中分院。
    理  由
本件原判決認定上訴人甲○○明知並未在場目睹李武龍於民國八十二年七月六日下午
五時十分許，在台中市○○路一九四巷，遭劉信會夥同二不詳姓名男子基於普通傷害
之犯意聯絡，由其中一不詳姓名男子持刀追趕李武龍，而劉信會與另一不詳姓名男子
則在旁助勢喊叫，致李武龍受傷之經過情形。竟於同年八月二十四日，在台灣台中地
方法院檢察署八十二年度偵字第一四五七三號李武龍告訴劉信會殺人未遂案偵查時，
供後具結，而虛偽證述「當天五點多我下班後，在一九四巷口乘涼，後來遇見劉信會
走過要去散步運動，我們打招呼，他往前走到前面，他看見有人吵架，他勸開他們，
他有去把人拉開，我有看到。我走到那裡，他們停止吵架，劉信會就去運動」、「（
問：你看吵架之人是什麼人﹖）一位是李武龍，另一位不認識。他們二人被勸開後就
走到梅亭街，就沒看見了，因我又走回去了」、「（問：你有無看見他們吵架有無人
拿刀﹖）我沒有看見」等語，足以影響偵查之正確性。旋李武龍就同一事實，向台灣
台中地方法院對劉信會提起自訴，經該院以八十二年度自字第八五五號判處劉信會共
同傷害罪刑。於該案上訴原審法院中，上訴人復於八十三年一月五日，在原審法院八
十二年度上訴字第四二八四號調查時，供前具結，虛偽證稱「（問：八十二年七月六
日下午，自訴人（即李武龍）與被告（即劉信會）糾紛你有看到﹖）有，我全程看到
」、「（問：看到經過情形﹖）我看到時李武龍與我不認識之人在爭吵，其中劉信會
是去勸架，是在大雅路一九六號公車站牌下，我不知他們為何爭吵，但我聽到一句，
我去關回來為何錢還要還你，結果那其中二人邊打邊跑，劉信會要去運動經過那裡，
看到他們爭吵，就上前勸架，我去看李武龍只有擦傷，打完警察有開車來」等語。嗣
該案經本院發回原審法院更審中，上訴人又於同年九月一日，在原審法院八十三年度
上更(一)字第一三五號調查時，供前具結，虛偽證述「（問：你看到什麼事﹖）原先是
李武龍和某不詳之人吵架，劉信會出去運動，經過那兒，上前勸架不成，隨後他們就
離開了」、「（問：案發時有無人追自訴人（即李武龍）﹖）有看到不知名男子在追
他，追了約五十公尺，後來警員到時，自訴人要我過去看，我看手擦傷，不是殺傷」
、「（問：現場有幾位陌生人﹖）一個」等語，均足以影響審判之正確性等情。因而
維持第一審論處上訴人證人，於執行審判職務之公署審判、檢察官偵查時，於案情有
重要關係之事項，供前、供後具結，而為虛偽陳述罪刑之判決，駁回上訴人在第二審
之上訴，固非無見。
惟查：(一)法院為判決基礎之證據，依法應於辯論終結前踐行調查程序。本件第一審判
決引用原審法院八十七年度重上更(三)字第三號、本院八十七年度台上字第四○七六號
判決影本，謂劉信會確有夥同二不詳姓名男子，於前開時地傷害李武龍，而以之作為
上訴人有上開偽證犯行之憑據。然第一審並未就前揭劉信會傷害案卷證資料踐行調查
程序，而逕以該判決影本資為判決之基礎，自屬可議。乃原判決未予糾正，復未就該
案卷證資料詳加調查審酌，而維持第一審判決，亦欠允當。(二)審理事實之法院，本乎
發見實質真實之本旨，對於案內一切與罪名之成否、論罪科刑有關之證據，除認為不
必要者外，均應詳為調查，如有應行調查之證據未依法調查，率予判決，其判決當然
為違背法令。又刑法第一百六十八條之偽證罪，以於案情有重要關係之事項，故意為
虛偽之陳述為構成要件，如對於案情有重要關係之事項所述不實，而非出於故意者，
仍難以偽證罪論。原判決以上訴人「並未在場目睹」，作為上訴人於前揭偵審中所陳
述上開內容全屬虛偽之依據。然上訴人辯稱：李武龍於八十二年七月六日下午，最初
與人發生爭執時，伊確有目擊。伊於李武龍指訴劉信會傷害案偵審中，係就當時所見
聞情形而為證述，並無虛偽陳述情事。而李武龍於本件告訴狀及偵查中分別陳稱：上
訴人係伊於八十二年七月六日被劉信會毆打之第一階段現場勸架人；劉信會拿扙鎖
打伊時，上訴人剛好經過，將他抱開（見偵查卷第二、二九頁）。則李武龍於前揭時
日與人發生爭執之初，上訴人似有在場目擊，其所見聞情形如何﹖其於前開偵審中所
證述內容似有部分涉及李武龍與人發生爭執之初之情形，如何謂上訴人均「未在場目
睹」，而全屬出於故意之虛偽陳述﹖尚非無疑，仍有深入研求之餘地。乃原審未徹查
釐清，並詳實說明其理由，即遽為上揭推斷，難謂無調查未盡及理由不備之違誤。(三)
公訴意旨並未指訴上訴人於八十三年九月一日，在原審法院八十三年度上更(一)字第一
三五號調查時，供前具結而為虛偽陳述之犯行，乃原判決就此部分併予審判，而未說
明何以得一併審判之理由，難謂無理由不備之違誤。以上或為上訴意旨所指摘，或為
本院得依職權調查之事項。上訴人上訴意旨指摘原判決不當，非無理由，應認有發回
更審之原因。
據上論結，應依刑事訴訟法第三百九十七條、第四百零一條，判決如主文。
中      華      民      國     九十     年      八      月    二十三    日
                              最高法院刑事第七庭
                                  審判長法官  吳  雄  銘
                                        法官  池  啟  明
                                        法官  石  木  欽
                                        法官  郭  毓  洲
                                        法官  吳  三  龍
      右正本證明與原本無異
                                              書  記  官
中      華      民      國     九十     年      八      月    二十七    日


司法院資訊處製作；財團法人民間司法改革基金會備份。
